【裁判字號】    98,訴,449
【裁判日期】    980629
【裁判案由】    交付文件等
【裁判全文】
臺灣士林地方法院民事判決               98年度訴字第449號
原        告  丙○○
              甲○○
              乙○○
共        同
訴 訟代理 人  吳志勇律師
複 代  理 人  張威鴻律師
被        告  壬華有限公司
兼法定代理人  丁○○
上列當事人間交付文件等事件，本院於民國98年6月1日言詞辯論
終結，判決如下：
    主      文
被告丁○○應提出壬華公司自九十五年度至九十七年度之營業報
告書、資產負債表、財產目錄、損益表、國稅局年度決算申報書
供原告查閱。
被告應連帶給付原告丙○○、甲○○、乙○○各新臺幣貳佰伍拾
萬元、壹佰貳拾萬元、壹佰拾萬元及自民國九十八年五月十一
日起至清償日止，按週年利率百分之五計算之利息。
訴訟費用新臺幣伍萬零伍佰元由被告連帶負擔。被告應連帶賠償
原告所預繳之訴訟費用新臺幣伍萬零伍佰元。
本判決第二項，於原告丙○○、甲○○、乙○○各以新臺幣捌拾
肆萬元、肆拾萬元、肆拾肆萬元供擔保後，得假執行。
    事實及理由
一、按審判長以職權所定之言詞辯論期日，非有重大理由法院不
    得變更或延展之，故當事人已受合法之通知後，雖聲請延展
    期日，然未經法院裁定准許前，仍須於原定日期到場，否則
    即為遲誤，法院自得許到場之當事人一造辯論而為判決。是
    當事人因請假或赴大陸地區洽事不能於言詞辯論期日到場者
    ，如無可認為有不能委任訴訟代理人或複代理人到場之情形
    ，即非屬不可避之事故，自非民事訴訟法第386條第2款所謂
    因正當理由而不到場（最高法院94年度臺上字第1300號判決
    參照）。本件被告2 人經合法通知，雖具狀陳明正在大陸地
    區處理公司拍賣事宜，無法如期到場等語，惟查，被告並無
    不能委任訴訟代理人到場之情形，揆諸前揭說明，仍非屬不
    可避之事故，故其等未於言詞辯論期日到場，核無民事訴訟
    法第386 條各款所列情形，爰依原告聲請，由其一造辯論而
    為判決。
二、原告起訴主張：被告丁○○為被告壬華有限公司（下稱「壬
    華公司」）之董事，伊等則為壬華公司不執行業務之股東，
    依公司法第110條第1項規定，被告丁○○於每屆會計年度終
    了，應依同法第228 條之規定，造具各項表冊，分送各股東
    即伊等3 人請求承認，另同法第109 條準用第48條亦規定，
    伊等不執行業務之股東，得隨時向被告丁○○質詢公司營業
    情形，查閱財產文件、帳簿表冊。詎被告丁○○自95年會計
    年度起，即未依上開規定行之，致伊等無從行使不執行業務
    股東之「監察權」，被告丁○○亦未依公司法第110 條準用
    同法第232 條、第112 條規定，於會計年度結算後分派盈餘
    ，侵害伊等之股東權。又因兩造係以溢價買入之方式出資，
    故以原告丙○○、甲○○、乙○○及被告丁○○之實際出資
    額新臺幣（下同）600 萬元、288 萬元、312 萬元、1,200
    萬元核算兩造持股比例，佐以壬華公司94、95年度資產負債
    表所示稅後公積及盈餘總額，依壬華公司章程第10條、第11
    條、第13 條 及公司法第232 條、第235 條規定扣除應納稅
    捐、應提撥10 %之公積及1%之員工紅利所得，壬華公司股東
    94、95年度得分派之盈餘總額2,300 萬6,843 元計算，可知
    原告丙○○、甲○○、乙○○因此受有至少575 萬1,711 元
    、276 萬822 元、299 萬890 元之未獲分派盈餘損害。為此
    ，爰依公司法第110 條、第109 條、第48條、第229 條等規
    定，訴請被告丁○○提出被告壬華公司及其百分之百投資之
    華山五金製品廠自95年度至97年度之營業報告書、資產負債
    表、財產目錄、損益表、國稅局年度決算申報書供原告查閱
    ；另依民法第184 條、公司法第23條規定，訴求被告連帶賠
    償伊等所受損害之一部等語。並聲明：(一)被告丁○○應提出
    壬華公司自95年度至97 年 度之營業報告書、資產負債表、
    財產目錄、損益表、國稅局年度決算申報書供原告查閱。(二)
    被告應連帶給付原告丙○○250 萬元及自起訴狀繕本送達翌
    日起至清償日止，按年息5%計算之利息。(三)被告應連帶給付
    原告甲○○120 萬元及自起訴狀繕本送達翌日起至清償日止
    ，按年息5%計算之利息。(四)被告應連帶給付原告乙○○130
    萬元及自起訴狀繕本送達翌日起至清償日止，按年息5%計算
    之利息。(五)上開(二)至(四)聲明，原告願供擔保，請准宣告假執
    行。
三、原告主張之上開事實，業據其提出與所述相符之壬華公司變
    更登記表影本、壬華公司所屬華山五金製品廠登記資料影本
    、壬華公司所屬華山五金製品廠94年度資產負債表影本、壬
    華公司所屬華山五金製品廠轉帳傳票影本、壬華公司所屬華
    山五金製品廠94年度股東會議紀錄影本、臺灣士林地方法院
    檢察署檢察官96年度偵字第12720 號不起訴處分書影本、臺
    灣高等法院檢察署97年度上聲議字第5122號處分書影本、壬
    華公司章程、壬華公司所屬華山五金製品廠95年度資產負債
    表影本為證，被告已於相當時期受合法之通知，而未於言詞
    辯論期日到場，亦未提出任何準備書狀附具理由爭執以供本
    院斟酌，依民事訴訟法第280 條第3 項前段準用同條第1 項
    前段之規定，應視同自認，故堪認原告之上開主張為真實。
四、按公司法第110 條第1 項規定，每屆會計年度終了，董事應
    依第228 條之規定，造具營業報告書、財務報表、盈餘分派
    或虧損撥補之議案等各項表冊，分送各股東，請其承認。又
    依同法第109 條之規定，不執行業務之股東，均得行使監察
    權；其監察權之行使，準用第48條之規定，亦即不執行業務
    之股東，得隨時向執行業務之股東質詢公司營業情形，查閱
    財產文件、帳簿、表冊。被告丁○○則為壬華公司董事，竟
    自95年會計年度起，即未依上開規定造具各項表冊分送不執
    行業務之股東即原告，請其等承認，致其等無從行使不執行
    業務股東之「監察權」，則原告依前揭規定，訴請被告丁○○提出被告壬華公司（含其百分之百投資之華山五金製品廠
    ）自95年度至97年度之營業報告書、資產負債表、財產目錄
    、損益表、國稅局年度決算申報書供原告查閱，即屬有據，
    應予准許。
五、依公司法第110 條第3 項準用同法第232 條第1 項、第235
    條規定，公司非彌補虧損及依本法規定提出法定盈餘公積後
    ，不得分派股息及紅利；股息及紅利之分派，除章程另有規
    定外，以各股東持有股份之比例為準。又同法第112 條第1
    項、第2 項分別規定，公司於彌補虧損完納一切稅捐後，分
    派盈餘時，應先提出10% 為法定盈餘公積。但法定盈餘公積
    已達資本總額時，不在此限。除前項法定盈餘公積外，公司
    得以章程訂定，或股東全體之同意，另提特別盈餘公積。而
    壬華公司章程第10條、第13條分別規定，公司之盈餘及虧損
    按照各股東出資多寡為分派標準；公司年度總決算，如有盈
    餘，應先提繳稅款，彌補以往虧損，次提10% 為法定盈餘公
    積金，其餘除派付股息外，如尚有剩餘作百分比再分派如下
    ：(一)股東紅利99% 。(二)董事酬勞0%。(三)員工紅利1%。經查：
  (一)依壬華公司之變更登記表，壬華公司各股東持股比例及出資
    額雖分別為被告丁○○500 萬元、原告丙○○250 萬元、原
    告乙○○130 萬元、原告甲○○120 萬元，惟查，各股東實
    係以「溢價買入」之方式為出資，各股東之實際出資額應為
    被告丁○○1,200 萬元、原告丙○○600 萬元、原告乙○○
    312 萬元、原告甲○○288 萬元，此有被告壬華公司另案告
    訴原告丙○○、甲○○，經臺灣士林地方法院檢察署檢察官
    所為之96年度偵字第12720 號不起訴處分書影本在卷可稽（
    本院卷第24至32頁），並為被告所不爭執，堪認為真正。是
    壬華公司各股東之持股比例及出資額，自應以實際溢價買入
    之數額為準。
  (二)被告壬華公司於中國大陸另有百分之百投資華山五金製品廠
    ，業於前述，是華山五金製品廠之稅後盈餘當應計入被告壬
    華公司之盈餘。依被告於另案告訴原告丙○○、甲○○侵占
    之臺灣士林地方法院檢察署96年度偵字第12720 號偵查案件
    中所提出之壬華公司所屬華山五金製品廠94年度、95年度資
    產負債表所示（第39至42頁），足徵被告壬華公司至95年度
    確有如該資產負債表所示之累積盈餘，是以之為計算應分派
    予各股東盈餘之基礎，並扣除94年度已分派之300 萬元盈餘
    後，原告丙○○、乙○○及甲○○應各可分得盈餘575 萬1,
    711 元、299 萬890 元及276 萬822 元（計算式詳如附表）
    。
  (三)被告丁○○為被告壬華公司之負責人，自95年會計年度迄今
    ，非但未依法造具各項表冊供原告承認，且於被告壬華公司
    有盈餘之94、95會計年度，亦未依章程分派盈餘，顯已侵害
    原告之股東權。從而，原告丙○○、乙○○及甲○○依據民
    法第184 條及公司法第23條之規定，於其等因未受上開盈餘
    分派所受損害之範圍內，為一部請求，訴請被告連帶賠償其
    等各250 萬元、130 萬元及120 萬元及自起訴狀繕本送達翌
    日即98年5 月11日起，均至清償日止，按週年利率5%計算之
    利息，亦屬有據，為有理由，應予准許。
六、本件訴訟費用額確定為5萬500元（即原告預繳之第一審裁判
    費5萬500元），並應由被告連帶負擔。故被告應連帶賠償原
    告所預繳之訴訟費用5萬500元。
七、原告陳明就訴之聲明第二至四項之請求，願供擔保聲請宣告
    假執行，經核於法相符，爰酌定相當之擔保金額併予准許。
八、本件判決基礎已臻明確，兩造其餘之攻擊防禦方法及訴訟資
    料經本院斟酌後，核與判決不生影響，無一一論述之必要，
    併予敘明。
據上論結，原告之訴為有理由，依民事訴訟法第385條第1項前段
、第85條第2項、第87條第1項、第390條第2項，判決如主文。
中    華    民    國    98    年    6     月    29    日
                  民事第二庭  法  官  張國勳
以上正本證明與原本無異。
如對本判決上訴，應於判決送達後20日內向本院提出上訴狀。
中    華    民    國    98    年    7     月    1     日
                              書記官  周玉惠


司法院資訊處製作；財團法人民間司法改革基金會備份。
